【裁判字號】    90,易更,5
【裁判日期】    901203
【裁判案由】    竊佔
【裁判全文】
臺灣板橋地方法院刑事判決                              九十年度易更字第五號
    公  訴  人  臺灣板橋地方法院檢察署檢察官
    被      告  甲○○
右列被告因竊佔案件，經檢察官提起公訴（八十九年度偵續字第二四六號），前由本
院於民國九十年六月四日判決（九十年度易字第一○一八號），檢察官不服判決提起
上訴，經臺灣高等法院撤銷原判決，發回本院（九十年度上易字第二六五七號），本
院更為判決如左：
    主      文
甲○○意圖為自己不法之利益，而竊佔他人之不動產，處有期徒刑壹年。
    事      實
一、緣坐落臺北縣新莊市○○段七○地號土地上之臺北縣新莊市○○段一二七建號建
    物（門牌號碼為臺北縣新莊市○○街四一七巷二號一樓）及一二八建號建物（門
    牌號碼為臺北縣新莊市○○街四一七巷二號二樓）為本國式加強磚造二層樓房，
    其中前開一二七建號建物即臺北縣新莊市○○街四一七巷二號一樓屬乙○○所有
    ，前開一二八建號建物即臺北縣新莊市○○街四一七巷二號二樓屬甲○○所有，
    臺北縣新莊市○○街四一七巷二號二層樓房之屋頂樓板應為二人所共有，各層樓
    板面積均為五十七點五三平方公尺，詎甲○○竟意圖為自己不法之利益，於民國
    八十四年四月間某數日，未得共有人乙○○之同意，翻除自己原先於六十七年間
    搭蓋在二樓屋頂之一層樓高磚造違建及其石綿瓦屋頂（未據起訴，且已罹於追訴
    權時效），逕自重行在該屋頂樓板上灌漿築屋，加蓋增建二層（成為三樓及四樓
    ）面積均為六十四點三八平方公尺之磚造密閉違章建築，而將臺北縣新莊市○○
    街四一七巷二號二層樓房之二樓共有屋頂樓板完全覆蓋竊佔迄今。
二、案經乙○○訴請臺灣板橋地方法院檢察署檢察官偵查起訴。
    理      由
一、訊據被告甲○○固不諱於右揭時、地加蓋三、四樓，惟矢口否認有何竊佔犯行，
    辯稱：伊購買該房屋時，原出賣人曾對伊稱得使用頂樓，而伊加蓋時，也徵得乙
    ○○女兒同意，應不構成竊佔云云。經查：
    （一）坐落臺北縣新莊市○○段七○地號土地上之臺北縣新莊市○○段一二七建
          號建物即門牌號碼臺北縣新莊市○○街四一七巷二號一樓及一二八建號建
          物即門牌號碼臺北縣新莊市○○街四一七巷二號二樓，為本國式加強磚造
          二層樓房，其中前開一二七建號建物即臺北縣新莊市○○街四一七巷二號
          一樓屬乙○○所有，前開一二八建號建物即臺北縣新莊市○○街四一七巷
          二號二樓屬甲○○所有，各層樓板面積均為五十七點五三平方公尺，有土
          地登記簿及建物登記簿謄本在卷可憑。
    （二）被告供認在二樓頂樓加蓋三、四層樓違章建築等事實，核與證人即告訴人
          乙○○之子女黃琦崇、黃淑玢證述情節相符（見八十九年度他字第四九號
          偵查卷第三十一頁及該頁反面），應可信實，又本院囑請臺北縣新莊地政
          事務所派員協同履勘測量結果，前開加蓋後之三、四層樓建物，均為磚造
          密閉建築，其各層佔用之樓地板面積皆為六十四點三八平方公尺，製有勘
          驗筆錄及複丈成果圖附卷足稽，猶逾原一、二樓各層樓板面積，顯將二樓
          屋頂樓板完全覆蓋佔用無疑。又八十四年四月前，其二樓頂樓上雖築有磚
          牆，惟就八十四年四月間加蓋三、四樓成現況之緣由，被告於偵查中供稱
          ：「原來是石綿瓦，有圍圍牆，買了房子才加蓋，因為漏水才改為鐵皮屋
          ，八十四年才加蓋一層半。」（見八十九年度偵續字第二四六號偵查卷第
          十頁反面），於本院訊問時則謂：「我是六十四年買的，於六十七年加蓋
          頂樓，當時是用磚牆將頂樓四周圍起來，是到八十四年間因為加蓋部分屋
          頂漏水，才改成灌水泥，並在三樓頂增蓋鐵皮屋頂。」（見本院九十年易
          字第一○一八號審判卷第十五頁），又稱：「六十七年間因為屋子會漏水
          ，所以我就加蓋了三樓，八十四年間翻修的時候又加蓋了四樓。」（見本
          院九十年九月二十七日訊問筆錄），參以證人林能志結證所稱：「加蓋的
          三樓在（八十四年）翻修前就已經存在，翻修前三樓都是用水泥圍起來，
          只不過前面有一個小陽臺，翻修後這個小陽臺就打平了，用水泥整個圍起
          來。」（見本九十年度易字第一○一八號審判卷第四○頁），及證人林芳
          男證稱：「（問，被告何時加蓋二樓頂﹖）買來兩、三年後就加蓋了，屋
          頂是石綿瓦，旁邊是用磚牆整個圍起來。」（見本九十年度易字第一○一
          八號審判卷第六十二頁），及前開履勘與測量結果，俱徵被告於八十四年
          四月前，係以一層樓磚牆及石綿瓦頂違章建物佔用二樓頂樓，且猶留有陽
          臺，八十四年四月間之翻修，實為放棄以原一層樓磚牆及石綿瓦頂違章建
          物佔用二樓頂樓，改以灌漿築牆，在二樓頂樓上重新加蓋二層樓違建，且
          佔用面積亦較前為廣，是以八十四年四月間之加蓋三、四樓，顯非原占有
          狀態之繼續，而是中斷占有後之新發生之占有行為，且占有空間亦有擴大
          。
    （三）按數人區分一建築物，而各有其一部者，就其專有部分，在構造上及使用
          上具有獨立性，於該專有部分固成立區分所有權，惟就專有部分以外之建
          築物部分，即該建築物及其附屬之共同部分，依民法第七百九十九條規定
          ，原則上推定為各所有人之共有，系爭二樓屋頂樓板為建築物之基本結構
          ，亦為本國式加強磚造二層樓房之共同部分，雖未為所有權登記，揆諸前
          引民法規定，參合被告迄無足可否認共有推定之證據以供調查，應足認為
          告訴人及被告所共有無訛。
    （四）復次，各共有人按其應有部分，對於共有物之全部，有使用收益之權，民
          法第八百十八條亦定有明文，共同部分之使用，應按其本來之用法使用之
          ，非經共同部分各共有人之特別約定，不得為特別之使用，共有之屋頂樓
          板，既為房屋結構之一部且覆蓋房屋上部而遮陽避雨，於房屋經濟價值及
          安全均有重要價值，其本來之用法即為保持現狀而為使用，被告在頂樓樓
          板上加蓋房屋自用，係以頂樓樓板為基礎，添加構造物，且完全排除其他
          共有人之使用權能，顯然變異頂樓樓板原來之性質、構造，而為不同種類
          之使用，自應依各共有人之特別約定始得為之，本件被告未與告訴人就頂
          樓樓板之使用為特別之約定，亦未徵得告訴人之同意（被告承認未告知屋
          主即告訴人乙○○，但辯稱得黃淑玢同意，惟為黃淑玢所否認，見八十九
          年度他字第四九號偵查卷第三十一頁及該頁反面），即擅自加蓋頂樓之違
          建，將頂樓全部占有使用，支配於自己管領力之下，排除告訴人對於頂樓
          之使用權，要無合權源甚明。
    （五）被告尚辯稱建商或原售屋者曾允予頂樓有使用權云云，然除有其兄林芳男
          證稱當時建商口頭表示二樓頂是歸二樓使用云云（見本院九十年度易字第
          一○一八號審判卷第六十二頁）以供調查外，別無其他事證可佐，然二樓
          頂應為全體共有人共有，已如前述，抑且衡諸使用實例及社會常情，共有
          樓房頂樓尚有水塔、電視天線等影響生活便利至鉅之公共設施，共有人豈
          會坐視建商將排他之使用權私授與某一共有人﹖各共有人及建商間就此果
          有授與特定共有人專用權之合意，又豈有片面以口頭告知，而不形諸文字
          ，以定分止爭，並昭審慎之理﹖證人林芳男與被告間有手足之情，其證稱
          建商以口頭允讓被告頂樓使用權，與事理有違，非無偏頗之虞，要難置信
          ；此外，被告與告訴人間又未存在分管協議，亦無事證可資證明告訴人默
          示同意被告專用二樓頂樓，則被告擅自在其上加蓋違建占用之，即難謂無
          圖得不法利益之意圖及竊佔之犯意。
    綜上被告所辯，無非矯飾卸責之詞，不足採信，本案事證明確，被告犯行堪予認
    定，應依法論科。
二、核被告甲○○所為，係犯刑法第三百二十條第二項之竊佔罪。爰審酌被告貪取居
    住使用之便利，竊佔建物共有部分加蓋違建，視共有人權益及建築安全如無物，
    欠缺尊重他人權益及守法之觀念，已有可訾，而其竊佔二層磚造樓房頂樓後所違
    章加蓋之建物高達二層，使原僅為二層之合法建物馱負二層違建而成為四層樓建
    物，尤嚴重危害一樓住戶即告訴人之居住安全，被告歷經偵審程序，猶拒絕自行
    拆除，心存僥倖，益徵其惡性非輕，所生危害非微，應嚴予非難，兼衡被告犯罪
    動機、目的、手段、與告訴人間關係、素行，以及犯罪後毫無悔意，態度難謂良
    好等一切情狀，量處如主文所示之刑，資為懲儆。
據上論結，應依刑事訴訟法第二百九十九條第一項前段，刑法第三百二十條第二項、
第一項，罰金罰鍰提高標準條例第一條前段，判決如主文。
本案經檢察官謝宗甫到庭執行職務。
中      華      民      國     九十     年     十二     月      三      日
                                  臺灣板橋地方法院刑事第六庭
                                      法  官  蔡  新  毅
右正本證明與原本無異。
如不服本判決，應於判決送達後十日內，向本院提出上訴狀，上訴於臺灣高等法院。
                                      書記官  謝  麗  秋
中      華      民      國     九十     年     十二     月      三      日
【附錄本案論罪科刑法條全文】
中華民國刑法第三百二十條：
意圖為自己或第三人不法之所有，而竊取他人之動產者，為竊盜罪，處五年以下有期
徒刑、拘役或五百元以下罰金。
意圖為自己或第三人不法之利益，而竊佔他人之不動產者，依前項之規定處斷。
前二項之未遂犯罰之。


司法院資訊處製作；財團法人民間司法改革基金會備份。
